【裁判字號】    97,易緝,119
【裁判日期】    971006
【裁判案由】    詐欺
【裁判全文】
臺灣高雄地方法院刑事判決             97年度易緝字第119號
公  訴  人  臺灣高雄地方法院檢察署檢察官
被      告  甲○○
上列被告因詐欺案件，經檢察官提起公訴（95年度偵緝字第3074
號），本院以簡式審判程序審理，判決如下：
    主  文
甲○○幫助犯詐欺取財罪，處有期徒刑肆月，如易科罰金，以銀
元佰元即新台幣玖佰元折算壹日；減為有期徒刑貳月，如易科
罰金，以銀元佰元即新台幣玖佰元折算壹日。
    事  實
一、甲○○可預見金融機構支票存款帳戶係個人理財之重要工具
    ，且關係個人財產、信用之表徵，如交予他人使用，有供作
    財產犯罪用途之可能，且其無意就所申辦之支票存款帳戶開
    出之支票付款，竟以縱使有人持其提供之空白支票、印章作
    為詐欺取財之犯罪工具，亦不違背本意之幫助詐欺取財犯意
    ，於民國90年6 月13日，前往設於高雄市○○○路148 之82
    號之合作金庫銀行光華分行（以下簡稱合作金庫），以其個
    人名義申請支票存款帳戶（帳號為11579-7 號、戶名為甲○
    ○），復於當日在上開合作金庫門口，以新台幣（下同）20
    ,000 元 之代價，將申請取得之前開支票存款帳戶存摺、空
    白支票及印章均交予姓名年籍不詳、綽號「阿輝」之成年男
    子。嗣蘇建彰（業經臺灣高等法院高雄分院判處有期徒刑7
    月確定）輾轉自前開綽號「阿輝」之人組成之詐騙集團取得
    上開甲○○支票存款帳戶之支票1 張（發票人甲○○、支票
    號碼QC0000000 號、發票日為90年10月5 日、票面金額117,
    600 元），明知該支票並非向客戶收取而得之客票，屆期無
    法兌現，竟因所經營之光邑國際開發有限公司需要資金週轉
    ，即於90年6 月13日至同年8 月間之某日，持上開支票，至
    乙○○位於台北縣中和市○○路323 之1 號之住所，向乙○
    ○佯稱該支票係其做生意而向客戶取得之客票，因需要現金
    ，要求以該支票向乙○○貼現（兌換現金）等語，致乙○○
    誤信為真；乙○○因認上開支票屆期可兌現，可供清償借款
    ，即收下前開支票，並支付蘇建彰約票面金額8 成之款項共
    計94 ,080 元。詎於90年10月5 日，乙○○提示上開屆期之
    支票，始發現上開支票帳戶已列為拒絕往來戶，致該支票無
    法兌現，始知受騙。
二、案經乙○○訴由高雄市政府警察局新興分局移送臺灣高雄地
    方法院檢察署檢察官偵查起訴。
    理  由
一、本件被告甲○○所犯為死刑、無期徒刑、最輕本刑為3 年以
    上有期徒刑以外之罪，其於準備程序進行中，就被訴事實為
    有罪之陳述，經本院告知簡式審判程序之旨，並聽取當事人
    之意見後，合議庭認宜進行簡式審判程序，爰依刑事訴訟法
    第273 條之1 第1 項規定，裁定由受命法官獨任進行簡式審
    判程序，合先敘明。
二、上開事實，業據被告於本院審理時坦承不諱，復經告訴人乙
    ○○於警詢、偵查中及證人黃俊榮於偵查、本院審理時證述
    明確（見臺灣高雄地方法院檢察署91年度他字第4068號卷第
    2 頁至第3 頁、92年度偵字第19723 號卷第38頁至第42頁、
    95 年 度偵緝字第3074號卷第36頁至第37頁、本院96年度易
    字第1858號卷第75頁至第77頁），並有支票影本、合作金庫
    95年11月9 日合金光華存字第0950006575號函暨開戶建檔資
    料、交易明細表、合作金庫96年1 月5 日合金光華存字第09
    5000 7221 號函暨開戶申請書各1 份及匯款回條聯16份在卷
    可佐（見臺灣高雄地方法院檢察署95年度偵緝字第3074號卷
    第15頁至第17頁、第25頁至第30頁、本院96年度易字第1858
    號卷第18頁第35頁、第21頁至第24頁）。又支票之使用，會
    影響票據在交易市場之流通及金融市場之波動，一般民眾如
    具有一定資力，且有意從事商業交易，理當自行申請開立支
    票存款開戶，無須利用他人名義開立帳戶。再者，被告為具
    有相當社會智識經驗之成年人，對於社會上經常有遭到以人
    頭申請開立之支票詐騙之案例，應當有所知悉，故被告申請
    支票帳戶，提供空白支票予他人使用，足認對於他人取得其
    支票帳戶之存摺、印章及空白支票作為實施詐欺取財之犯行
    應可預見，更徵被告對於其支票被利用作為向人詐騙財物之
    情，並無違背其本意。至被告交付其合作金庫之支票存款帳
    戶存摺、印章及空白支票，並非詐欺取財罪之構成要件行為
    ，且查無任何證據足資證明被告與詐騙集團成員間有何共同
    詐欺取財之犯意聯絡及行為分擔，被告應僅係出於幫助犯罪
    之行為。綜上，本件事證明確，被告犯行應堪認定。
三、查被告行為後，刑法部分條文業於94年2 月2 日修正公布，
    並自95年7 月1 日起施行。按行為後法律有變更者，適用行
    為時之法律，但行為後之法律有利於行為人者，適用最有利
    於行為人之法律，現行刑法第2 條第1 項定有明文，該條文
    係規範行為後法律變更所生新舊法律比較適用之準據法，是
    刑法第2 條第1 項本身雖經修正，但無比較新舊法適用之問
    題，應一律適用裁判時之現行刑法第2 條第1 項之規定，為
    「從舊從輕」之比較，又新舊刑法關於刑之規定，雖同採從
    輕主義，惟比較時仍應就罪刑有關之共犯、未遂犯、想像競
    合犯、牽連犯、連續犯、結合犯，以及累犯加重、自首減輕
    暨其他法定加減原因（如身分加減）與加減比例等一切情形
    ，綜其全部之結果，而為比較，再適用有利於行為人之法律
    處斷，而不得一部割裂分別適用不同之新舊法（最高法院95
    年第8 次刑事庭會議決議參照）。準此：
    (一)關於罰金刑，在刑法修正前，刑法分則編各罪所定罰金刑
      之貨幣單位原為銀元，其最高罰金數額，從各該法條規定
      ，而最低罰金數額，則依修正前刑法第33條第5 款之規定
      為銀元1 元以上，而刑法第339 條第1 項之詐欺取財罪係
      於72年6 月25日前所制定，且均未修正，依罰金罰鍰提高
      標準條例第1條前段規定，就其原定數額提高為2 倍至10
      倍，並依現行法規所定貨幣單位折算新臺幣條例第2 條規
      定，以銀元1 元折算為新臺幣3 元；又刑法第33條第5 款
      修正為：「罰金：新臺幣1,000 元以上，以百元計算之」
      ，已將刑法之罰金貨幣單位由銀元改為新臺幣，及依增訂
      刑法施行法第1 條之1 規定：「中華民國94年1 月7 日刑
      法修正施行後，刑法分則編所定罰金之貨幣單位為新臺幣
      。94年1 月7 日刑法修正時，刑法分則編未修正之條文定
      有罰金者，自94年1 月7 日刑法修正施行後，就其所定數
      額提高為30倍。但72年6 月26日至94年1 月7 日新增或修
      正之條文，就其所定數額提高為3 倍」。從而，刑法分則
      編各罪所定罰金刑之最高數額，於刑法修正前後並無不同
      ，惟修正後刑法第33條第5 款所定罰金刑最低數額，較修
      正前提高，自以修正前刑法第33條第5 款規定較有利於被
      告。
    (二)另被告行為時之刑法第41條第1 項前段規定：「犯最重本
      刑為5 年以下有期徒刑以下之刑之罪，而受6 個月以下有
      期徒刑或拘役之宣告，因身體、教育、職業、家庭之關係
      或其他正當事由，執行顯有困難者，得以1 元以上3 元以
      下折算1日 ，易科罰金」。又被告行為時之易科罰金折算
      標準，依修正前罰金罰鍰提高標準條例第2 條前段（現已
      刪除）規定，就其原定數額提高為100 倍折算1 日，則被
      告行為時之易科罰金折算標準，應以銀元300 元折算1 日
      ，經折算為新臺幣後，應以新臺幣900 元折算為1 日。惟
      修正後刑法第41條第1 項前段則規定：「犯最重本刑為5
      年以下有期徒刑以下之刑之罪，而受6 個月以下有期徒刑
      或拘役之宣告者，得以新臺幣1,000 元、2,000 元或3,00
      0 元折算1 日，易科罰金」，比較修正前後之易科罰金折
      算標準，以修正前之規定較有利於被告，自應適用修正前
      刑法第41條第1 項前段規定，定被告易科罰金之折算標準
      。
    (三)刑法第30條第1 項、第2 項原規定：「幫助他人犯罪者，
      為從犯。雖他人不知幫助之情者，亦同。從犯之處罰，得
      按正犯之刑減輕之」，修正為「幫助他人實行犯罪行為者
      ，為幫助犯。雖他人不知幫助之情者，亦同。幫助犯之處
      罰，得按正犯之刑減輕之」，而本件被告所幫助之正犯行
      為人業已著手實行詐欺取財行為，依修正前後規定均認應
      論以幫助犯，且均得減輕其刑，並無歧異之處，自不生比
      較問題。
    (四)準此而論，經綜合罪刑全部，就新舊法整體比較之結果，
      應以修正前刑法對被告較為有利，自應適用行為時即修正
      前刑法。
四、按刑法上之幫助犯，係對於犯罪與正犯有共同之認識，而以
    幫助之意思，對於正犯資以助力，而未參與實施犯罪之行為
    者而言（最高法院75年度台上字第1509號、84年度台上字第
    5998號、88年度台上字第1270號判決參照）。本件被告將支
    票帳戶存摺、空白支票、印章提供予姓名年籍不詳、綽號「
    阿輝」之成年男子所組成之詐騙集團使用，使輾轉自該集團
    取得上開支票之另案被告蘇建彰基於詐欺取財之犯意，向告
    訴人乙○○施以詐術，致使告訴人陷於錯誤而借款94,080元
    予蘇建彰，遂行其詐欺取財之犯行。然而，被告單純提供支
    票供人使用之行為，並不等同於向告訴人施以欺罔之詐術行
    為，且亦無證據證明被告有參與詐欺取財犯行之構成要件行
    為，是揆諸前揭說明，核被告所為，係犯刑法第30條第1 項
    前段、修正前刑法第339 條第1 項之幫助詐欺取財罪。被告
    並未實際參與詐欺犯行，所犯情節較正犯輕微，爰依刑法第
    30條第2 項規定，減輕其刑。
五、本院審酌被告雖未實際參與詐欺取財犯行，但其提供支票供
    人作為詐騙使用，不僅造成執法機關不易查緝犯罪行為人，
    嚴重危害社會治安，助長社會犯罪風氣，更造成告訴人求償
    上之困難，參以告訴人遭詐騙之金額為94,080元，被告獲取
    之報酬為20,000元，及被告犯後尚能坦承犯行等一切情狀，
    量處如主文所示之刑，並諭知易科罰金之折算標準，以資懲
    儆。
六、按中華民國96年罪犯減刑條例施行前，經通緝而未於中華民
    國96年12月31日以前自動歸案接受偵查、審判或執行者，不
    得依該條例減刑，上開條例第5 條定有明文。又被告犯罪後
    ，上開條例業於96年7 月4 日公布，於同年月16日起施行，
    而被告係於90年6 月13日為本件犯行，所犯為上開條例第3
    條以外之罪，其曾於94年3 月29日經臺灣高雄地方法院檢察
    署發布通緝，於95年10月7 日為警緝獲，復於96年11月26日
    經本院發布通緝，又於97年8 月27日為警緝獲，此有該署通
    緝書、新竹縣警察局竹北分局通緝案件解送人犯報告書、本
    院通緝稿及台南市警察局第六分局通緝案件報告書各1 份在
    卷可佐。據此被告於偵查中被通緝及緝獲之時間，均在中華
    民國96年罪犯減刑條例施行前，而於本院審理時被通緝及緝
    獲之時間，則在上開條例施行之後，均非屬上開條例第5 條
    所定限制適用減刑之情形。綜上，本院仍應依該條例第7 條
    、第2 條第1 項第3 款規定，將宣告刑減為二分之一，是減
    如主文所示之刑，並依上開修正前刑法第41條第1 項前段之
    規定，諭知易科罰金之折算標準。
據上論斷，應依刑事訴訟法第273 條之1 第1 項、第299 條第1
項前段，刑法第2 條第1 項前段、刑法第30條第1 項前段、第2
項，修正前刑法第339 條第1 項、第41條第1 項前段，刑法施行
法第1 條之1 ，修正前罰金罰鍰提高標準條例第2 條，中華民國
96年罪犯減刑條例第2 條第1 項第3 款、第7 條，判決如主文。
中    華    民    國    97    年    10    月    6     日
                  刑事第四庭  法  官  楊佩蓉
以上正本證明與原本無異。
如不服本判決應於收受本判決後10日內向本院提出上訴書狀，並
應敘述具體理由，如未敘述上訴理由者，應於上訴期間屆滿後20
日內補提理由書狀於本院（均須按他造當事人之人數附繕本）「
切勿逕送上級法院」。
中    華    民    國    97    年    10    月    6     日
                              書記官  王壹理
附錄本判決論罪科刑法條：
刑法第339 條第1 項
意圖為自己或第三人不法之所有，以詐術使人將本人或第三人之
物交付者，處5 年以下有期徒刑、拘役或科或併科1000元以下罰
金。


司法院資訊處製作；財團法人民間司法改革基金會備份。
